【裁判字號】    95,上易,177
【裁判日期】    950809
【裁判案由】    返還合夥出資
【裁判全文】
臺灣高等法院民事判決                 95年度上易字第177號
上  訴  人  甲○○
訴訟代理人  陳適庸律師
複 代 理人  簡旭成律師
            郭世昌律師
被 上 訴人  乙○○
上列當事人間返還合夥出資事件，上訴人對於中華民國94年12月
6日台灣桃園地方法院94年度訴字第1169號第一審判決提起上訴
，經本院於95年7月26日言詞辯論終結，並判決如下：
    主    文
上訴駁回。
第二審訴訟費用由上訴人負擔。
    事實及理由
一、上訴人起訴主張：
  (一)上訴人於民國92年11月20日以新臺幣60萬元投資被上訴人所
    經營之泰園餐廳為隱名合夥人，持有股份比例 10%，被上訴
    人為出名營業人，詎被上訴人於94年 3月間結束泰園餐廳之
    經營後，未進行清算及分配盈餘，爰依民法第708條、第709
    條規定之法律關係，訴請判決被上訴人應給付60萬元及法定
    遲延利息。
  (二)依泰園餐廳92年12月起至93年 8月份之決算表所示，每個月
    皆有存貨，存貨亦屬盈餘。再依決算表之現金收入總額扣除
    支出得出餘額，以存貨加上餘額，92年12月份及93年1月份
    實際盈餘總額為1,985,373元，93年2月實際盈餘總額為
    943,574元實際盈餘總額為 1,985,373元，93年3月份實際盈
    餘總額為708,501元，93年4月份實際盈餘總額為 653,271元
    ，93年5月份實際盈餘總額為 895,776元，93年6月份實際盈
    餘總額為900,641元，93年7月份實際盈餘總額為 741,029元
    ，93年8月份實際盈餘總額為380,368元。而依泰園餐廳之決
    算表所載，92年12月及93年1月份之盈餘為1,198,170元，93
    年2月實際盈餘為 637,321元，93年3月份之實際盈餘為
    504,269元，93年4月份實際盈餘為461,691元，93年5月份實
    際盈餘為735,363元，93年6月份實際盈餘為 721,834元，93
    年7月份實際盈餘為540,096元，93年8月份實際盈餘為
    142,386元，均少於上述之實際盈餘總額。原法院未查，徒
    以泰園餐廳自92年12月起至93年8月份之決算表所載之現金
    收入總額扣除支出計算盈餘，漏未加計各月份之存貨，應屬
    誤會。故泰園餐廳每月盈餘之計算，應每月獨立計算，而非
    將當月份之盈餘與之前未分配之盈餘併同計算。則泰園餐廳
    自92年12月起至93年8月份，每月皆有盈餘，每月皆有分紅
    ，被上訴人持有未分配之盈餘合計為1,269.296元。詳述如
    下：
    1.92年12月份及93年1月份之盈餘為1,198,170元，分紅
      700,000元，未分配盈餘498,170元。
    2.93年2月份之盈餘為637,321元，分紅350,000元，未分配
      盈餘287,321元。
    3.93年3月份之盈餘為504,269元，分紅350,000元，未分配
      盈餘154,269元。
    4.93年4月份之盈餘為461,691元，分紅450,000元，未分配
      盈餘11,691元。
    5.93年5月份之盈餘為735,363元，分紅500,000元，未分配
      盈餘235,363元。
    6.93年6月份之盈餘為721,834元，分紅600,000元，未分配
      盈餘121,834元。
    7.93年7月份之盈餘為540,096元，分紅500,000元，未分配
      盈餘40,096元。
    8.93年8月份之盈餘為142,386元，分紅100,000元，未分配
      盈餘42,386元。
    以上合計未分配盈餘為1,269,296元。
  (三)被上訴人辯稱93年9月起至94年2月止虧損仍達1,008,590元
    ，係不實在：
    1.被上訴人在各月份之決算表記載營業消耗、器具設備及維
      修、進貨支出等項目，但被上訴人並未提出各項之明細，
      難信為真。93年10月份薪津已在10月份之決算表列載，被
      上訴人仍於93年11月份決算表列載10月份薪津168,174元
      ，應屬重複（被上訴人抗辯10月虧損故挪至11月發放，但
      10月薪資為332,770元，11月卻記載為168,174元，足認不
      實在）。泰園餐廳位於桃園市，93年12月份之薪資表竟然
      記載「中壢店長15,000、領班15,000元」（被上訴人抗辯
      無人力使用與中壢店合作經營，但被上訴人提出之共同經
      營事業契約書不足證明被上訴人抗辯之事實為真），93年
      11月之存貨118,689元為存貨，被上訴人竟於93年12月之
      決算表記載「購進11月存貨118,689元」，94年1、2月份
      之試算表未列支出及收入，空言虧損，均難信為真。
    2.上訴人投資泰園餐廳交付被上訴人60萬元，被上訴人於原
      法院陳稱出資現金180萬元，如上所述，未分配盈餘為
      1,269,296元，則至93年8月份止，資產為3,669,296元，
      縱令被上訴人抗辯虧損1,008,590為真，仍有2,660,607元
      資產，被上訴人所謂已無剩餘財產，即無理由。
    3.被上訴人抗辯決算表上之盈餘指現金加存貨扣除應付未付
      帳款，視現金多少作為分紅額度，仍臨訟飾詞，不足採信
      。蓋，93年2月結算日之現金餘額僅為293,663元，竟分配
      紅利350,000元；93年3月份結算日現金餘額僅為 306,186
      元，竟分配紅利350,000元；93年4月份結算日現金餘額僅
      為402,791元，竟分配紅利450,000元；93年5 月份結算日
      現金餘額僅為454,368元，竟分配紅利500,000元；93年6
      月份結算日現金餘額僅491,459元，竟分配紅利600,000元
      ；93年7月份結算日現金盈餘為276,364元，分紅分配竟為
      500,000元。從93年2月至同年7月份，結算日現金盈餘均
      少於紅利分配金額，被上訴人抗辯93年9月至94年2月止虧
      損計808,590元，不足採信。
    4.被上訴人抗辯「購進11月存貨 118,689元」係指將存貨售
      興合作經營之餐廳，「購進」與「出售」之用語不同，豈
      非指鹿為馬？被上訴人既抗辯泰園餐廳虧損，竟於93年12
      月間猶耗費巨資整修裝璜並添購器材，足認虧損之說不可
      採。
  (四)上訴聲明：
    1.原判決廢棄。
    2.被上訴人應給付上訴人60萬元及自支付命令送達翌日起至
      清償日止按週年利率3%計算之利息。
二、被上訴人則以：
  (一)上訴人係以60萬元向訴外人許鋐哲買受泰園餐廳 10%之股份
    ，並非交付60萬元入股金予被上訴人。泰園餐廳至94年2 月
    止，虧損已達 1,008,590元，被上訴人基於全體股東之授權
    於94年3月間結束營業，並將設備以265,000元之價金售予訴
    外人張錫南（即金駝行）。所謂「盈餘」應指現金加上存貨
    扣除應付未付帳款，所剩餘者而言。泰園餐廳分配盈餘方式
    ，係以每月月底之現金加存貨扣除應付未付款為盈餘參考數
    字來分紅，並視現金的多少作為分紅額度，當月月底依同法
    計算之，自93年9月起至94年2月份止，其虧損合計應已有
    808,590元（計算式:217093+37035+188934+147966+55612+
    147036=808590)。泰園餐廳結束營業後，被上訴人已將所有
    設備以 265,000元出售予訴外人張錫南（即金駝行），惟張
    錫南尚未給付價金予被上訴人，並為上訴人所不爭執，計算
    結果，泰園餐廳之虧損與資產出售所得之債權相抵之下，各
    股東之出資已無餘額 (計算式: －808590+265000=－543590
    )。
  (二)93年10月決算表列載10月份薪資，係因10月虧損並無現金發
    放，故挪至93年11月發放。93年12月決算表有中壢店長及領
    班各15,000之支出，係因餐廳虧損，且訴外人許宏哲將店長
    及領班帶走，被上訴人無人力使用，乃與中壢店合作支援人
    力而給付薪資，有共同經營事業契約書影本可證。泰園餐廳
    之存貨賣給合作之餐廳折抵虧損後，重新開始計算盈虧，故
    93 年12月份決算表記載「購進11月存貨118689」係指將存
    貨售與合作經營之餐廳而非虛報支出，等語資為抗辯。
  (三)答辯聲明：上訴駁回。
三、兩造不爭之事實：
  上訴人主張其為泰園餐廳之隱名合夥人，持有股份比例 10%，
  換算出資金額為60萬元，被上訴人則為出名營業人，被上訴人
  於94年 3月間已結束泰園餐廳之經營並辦理歇業登記之事實，
  有泰園餐廳臨時股東會會議紀錄1紙（原審卷第36頁）、桃園
  縣政府94年11月3日府商登字第 0940308064號函附泰園餐廳營
  利事業登記抄本（原審卷第107至111頁）附卷可稽，並為被上
  訴人所不爭執，堪信為真實。
四、兩造爭點之論述：
  兩造均不爭執泰園餐廳之合夥股份中，上訴人有相當於60萬元
  之10%股份、被上訴人有55%之股份、證人許鋐哲有35%之股份
 （原審卷第16、28、131頁），則上訴人之60萬元出資，究係以
  現金交付抑或以他法承受訴外人許鋐哲之股份，與本件爭執不
  生影響。兩造之爭執爭點為上訴人得否請求被上訴人返還出資
  之60萬元，泰園餐廳是否因虧損而已無餘額？
  (一)泰園餐廳之帳冊確係以累積計算：
    上訴人主張泰園餐廳之帳冊並非將當月份之盈餘與之前未分
    配之盈餘併同計算，而係每月獨立計算盈餘云云。但，依上
    訴人提出且為被上訴人所不爭執之92年12月至93年8月間之
    決算表（原審卷第97 - 104頁），可知泰園餐廳之盈餘計算
    ，係以當月決算日之現金餘額加存貨加應收未收款減應付未
    付款，為其當月盈餘。上訴人雖主張係以結算日現金餘額（
    即收入減支出）加存貨，未計算應收未收款及應付未付款云
    云；但應收未收款仍應視為收入，應付未付款仍應視為支出
    ，上訴人未審認及此，其主張自有不當。而存貨者，即前期
    存貨加本期進貨減銷貨後之庫存；決算日之現金亦係前期結
    餘之現金加本期銷貨及其他現金收入減現金支出所得者，而
    應收未收款即本期或前期銷貨收入之一部，而應付未付款則
    係本期或前期應支出之款項而未支付者。上訴人雖主張每個
    月係分別計算，而非前月帳務之延續，且認應再將其未爭執
    月份之盈餘加計當月存貨，作為泰園餐廳未分配之保留盈餘
    ，縱泰園餐廳於93年9月後有虧損，原本之保留盈餘與之抵
    銷後，仍有剩餘財產云云。但依前開說明可知，無論現金、
    存貨、應收未收款或應付未付款，均係累計前期盈虧而來，
    若依上訴人所主張，則每月需將存貨出清，每個月均予清算
    ，方有可能如上訴人之主張，每月帳務單獨成立與前期帳冊
    無關。兩造既未主張泰園餐廳係每月辦理清算程序，則上訴
    人之主張即無可採。且依會計慣例之規定，帳冊有延續前期
    帳冊之義務，上訴人之主張與事實及規定均不相符，難認其
    主張為可採。泰園餐廳之帳冊係依一般會計準則延續前期帳
    冊，而非每月帳冊均單獨決算與前月無涉，洵堪認定。
  (二)92年12月至93年12月之決算表均屬真實：
    1.上訴人並不爭執92年12月至93年8月間之決算表之真實性
      ：
      上訴人因92年12月至93年 8月間之決算表均有盈餘及有分
      配紅利，故上訴人不爭執前開決算表之真實性。依民法第
      675 條規定，無執行合夥事務權利合夥人，縱契約有反對
      之訂定，仍得隨時檢查合夥之事務及財產狀況，並得查閱
      賬簿。又，隱名合夥人，縱有反對之約定，仍得於每屆事
      務年度終查閱合夥之賬簿，並檢查其事務及財產之狀況；
      出名營業人，除契約另有訂定外，應於每屆事務年度終計
      算營業之損益，其應歸隱名合夥人之利益，應即支付之；
      民法第706條第1項、第707條第1項分別定有明文。足見未
      執行業務之合夥人本有隨時檢查之權利，而隱名合夥雖規
      定於年終時有查閱帳簿及檢查之義務，但同法亦規定每年
      分紅，可知，隱名合夥人之查閱合夥之帳簿，並檢查其事
      務及財產之狀況，係在計算營業損益之時點同時進行。本
      件泰園餐廳既係每月計算損益及分紅，則泰園餐廳之隱名
      合夥人依上開規定，本應於每月計算營業及分紅時同時檢
      查合夥事業之帳簿及狀況方是。上訴人若自行放棄檢查之
      權利，其本無爭執帳冊真實性之餘地。
    2.93年9-12月之決算表亦為真實：
      上訴人主張泰園餐廳係每月分紅，此亦為被上訴人所不否
      認者，而自93年 9月開始，泰園餐廳即未分紅之事實亦為
      兩造所不爭執，若上訴人認為帳冊之記載並非真實，即泰
      園餐廳係有盈餘應予分紅，則當時上訴人即應實施其權利
      檢查帳冊，上訴人當時不行使其權利兼義務，迄今始爭執
      帳冊之真實性，其主張已難採信。何況，上訴人認泰園餐
      廳93年 9月起至12月之帳冊不實之原因，僅係被上訴人並
      未提出明細表，但被上訴人於本院審理時，業提出前開帳
      戶之明細（本院卷第67-71、101-102頁），自難認上訴人
      之主張為理由。證人即泰園餐廳之會計張淑貞於本院證稱
      ；「我94年1月離職以後餐廳還在做，9月份以後就入不敷
      出‧‧‧」、「（法官：是否從9月份以後就沒有分配紅
      利？）是，因為9月份以後開始虧損，以前都有分配紅利
      。」（本院卷第61、62頁）；另依財政部台灣省北區國稅
      局桃園縣分局94年11月10日北區國稅桃縣三字第
      0941030289號函附營業稅申報書9紙所示（原審卷第123-1
      32頁）；亦足證泰國餐廳在93年9月以後確處於虧損狀態
      。
    3.上訴人主張93年11月決算表中列93年10月薪資，足認帳冊
      係不實在，並不可採：
      泰園餐廳於93年10月份之決算表既載明結算日現金餘額為
      $-118,249（原審卷第54頁），且於該決算表中另以箭頭
      標明10月薪資 168,174未付，則11月份決算表記載「應付
      已付項目」中付10月份薪資168,174元（原審卷第55頁）
      ，並無不當。
    4.93年12月購入11月存貨於損益並無影響：
      泰園餐廳之決算表係前期帳冊之延續，而上訴人除否認93
      年11月支出10月份薪資及否認虧損外，對決算表之真正未
      見爭執，且決算為真實，本院業論斷如前所述。而帳冊之
      延續係指無論資產或負債均延續至下月甚至下年，故12月
      份之帳冊應視為有前期現金結餘-188,934元、前期存貨
      118,689元、前期應付帳款267,924元（即應付未付項目
      60,950+206,974=267,924），共計前期損益為-268,169元
      （原審卷第55頁），加計93年12月之收支（不計購入11月
      存貨部分）為-44,262元（計算方式：441,880-122,298-
      52,991-3,950-130,154-185,000-14,000+102,121-
      79,870 =-44,262），共計至12月底虧損金額為312,431元
      （44,262+268,169=312,431），姑不論被上訴人究係虛增
      支出或係將存貨售予他人，均不能改變泰園餐廳仍為虧損
      之事實，故上訴人質疑之「93年12月購入11月存貨」不論
      被上訴人之記載是否正確，均無礙於泰園餐廳至93年12月
      結算時仍為虧損之狀態。
    5.94年1月及2月仍為虧損：
      證人陳淑媛於原法院證稱「（法官：有無參與泰園餐廳的
      經營？）有，93年11月到12月開始。是在農曆過年前，被
      告找我跟我先生投資，每個營業日的晚上我都會去跟張淑
      貞小姐對帳，我會帶資料過去，報表都是我打的。我參與
      的期間，只有過年那段期間是賺了幾萬塊，其餘的期間都
      是虧損。全部虧損，我的部分是40幾萬，被告的部分是60
      幾萬。」、「（原告訴訟代理人：到底參與的確實時間）
      9月份開始裝潢，10或11月開始參與，燈光、裝潢、音響
      都是向我請款，我再跟被告對帳。」等語（原審卷第130
      頁）；參以上訴人並未就被上訴人提出由陳淑媛製作之元
      月份、2 月份盈虧試算表為爭執，可知泰園餐廳係持續在
      虧損。陳淑媛所製作之試算表係以當月損益分攤計算之試
      算表，而非會計帳冊，且其於試算表末端業已將該月帳務
      進行清算，故陳淑媛製作之該二紙試算表並未累積前期損
      益，而係純粹單月收支之帳冊（原審卷第70、71頁）。如
      上所述，泰園餐廳直至93年12月底已虧損 312,431元，再
      加計元月份虧損之92,687元及2月份虧損之245,060元，則
      泰園餐廳至94年2月份共計虧損650,178元（計算方式為：
      312,431+92,687+245,060=650,178）。
  (三)上訴人之投資款已因虧損而不存在：
    按營業之廢止或轉讓者，隱名合夥契約終止。隱名合夥契約
    終止時，出名營業人應返還隱名合夥人之出資及給付應得之
    利益。但出資因損失而減少者，僅返還其餘存額。隱名合夥
    人，僅於其出資之限度內，負分擔損失之責任。民法第708
    條第 6款、第709條及第702條分別定有明文。兩造合夥成立
    之泰園餐廳業於94年 3月歇業，為兩造所不爭執，且出名營
    業人即被上訴人業已將合夥財產出售予訴外人張錫南之金駝
    行，顯見兩造間之合夥關係業已終止。依規定被上訴人本應
    返還上訴人之出資及利益，但泰園餐廳至歇業時已虧損
    650,178元，而依張錫南所書立之切結書（原審卷第61頁）
    ，合夥財產出售總價為 265,000元，尚不足抵扣所虧損之部
    分，顯見合夥事業並無剩餘任何財產可供返還上訴人之出資
    及分配利益予上訴人。上訴人空言主張合夥係有盈餘，被上
    訴人應返還其出資並分配盈餘云云，為不可採。
五、綜上所述，上訴人依隱名合夥之法律關係，請求被上訴人給
    付上訴人60萬元及法院遲延利息，為無理由，應予駁回。是
    則原審判決駁回上訴人之訴，於法並無違誤，上訴意旨指摘
    原判決不當，求予廢棄改判，為無理由，應予駁回。
六、本件事證已臻明確，兩造其餘攻擊防禦方法及舉證，核於判
    決之基礎及結果無影響，無庸一一論列，附此敘明。
七、據上論結，本件上訴為無理由，依民事訴訟法第449條第1項
    、第78條，判決如主文。
中    華    民    國    95    年    8     月    9     日
                  民事第二庭  審判長法  官  吳謙仁
                                    法  官  李瓊蔭
                                    法  官  蘇瑞華
正本係照原本作成。
不得上訴。
中    華    民    國    95    年    8     月    10    日
                                    書記官  賴以真


司法院資訊處製作；財團法人民間司法改革基金會備份。
